【裁判字號】    98,消債清,23
【裁判日期】    980318
【裁判案由】    聲請清算程序
【裁判全文】
臺灣高雄地方法院民事裁定            98年度消債清字第23號
聲  請  人  甲○○
代  理  人  葉美利律師
上列當事人因消費者債務清理事件聲請清算，本院裁定如下：
    主  文
聲請駁回。
聲請費用由聲請人負擔。
    理  由
一、聲請意旨略以：聲請人積欠中國信託商業銀行股份有限公司
    （下稱中信商銀）等債權人計新台幣（下同）4,195,951 元
    ，而於消費者債務清理條例（下稱消債條例）施行後，向最
    大債權金融機構中信商銀請求協商，惟經綜合評估後，以未
    能接受顯足以負擔之還款方式，致協商不成立。且積欠無擔
    保或無優先權之債務總額未逾1,200 萬元，復未經法院裁定
    開始清算程序或宣告破產，爰依法聲請清算等語。
二、按債務人不能清償債務或有不能清償之虞者，得依本條例所
    定更生或清算程序，清理其債務，消債條例第3 條定有明文
    。蓋經濟上陷於困境之消費者，若任其於惡性循環之債務窘
    境中自生自滅，其將衍生嚴重之社會問題，致難以維持安定
    之社會經濟秩序，故有予之分別情形依更生或清算之程序清
    理其債務之必要，藉以妥適調整其與各相關債權人等間之權
    利義務關係，以謀求消費者經濟生活之更生機會，從而健全
    社會經濟發展。惟私法上債之關係，係以當事人間之信賴關
    係為基礎，為社會經濟組織之重要支柱，故當事人於以法律
    行為追求自己之利益之際，亦應顧及對方之利益，並考量債
    權債務在社會上之作用，本於誠實及信用之原則，行使其債
    權及履行其債務，故債務人之消費者欲以上開條例為其所負
    義務之調整者，自應本於誠信原則之本旨，僅在其不能清償
    債務或有不能清償之虞而使其陷於經濟上之困境時，始得准
    許之，以避免其藉此善意之立法而惡意圖謀減免債務，致使
    社會陷於道德之危險，並因此使信用緊縮而造成社會經濟之
    動盪。再者，依消債條例第151 條第1 項、第5 項規定，係
    採「協商前置主義」，而債務人於協商程序中，自應本於個
    人財產及收支狀況，依最大誠信原則，商討解決方案，如終
    究不能協商，於聲請更生或清算時，法院審酌上開條文所謂
    「不能清償或有不能清償之虞」，允宜綜衡債務人全部收支
    及財產狀況，評估是否已不能維持符合人性尊嚴之最基本生
    活條件，如曾有協商方案，其條件是否確實不能達到上開基
    本之要求等，為其判斷之準據。又聲請更生或清算不合程式
    或不備其他要件者，法院應以裁定駁回之，但其情形可以補
    正者，法院應定期間先命補正，消債條例第8 條亦有明文。
三、經查：
  (一)聲請人現積欠中信商銀等債權人計4,195,951 元債務，且已
    踐履前置協商程序，惟最大債權銀行經聲請人請求前置協商
    ，因未能接受顯足以負擔之還款方式，致協商不成立等事實
    ，已提出聲請人之債權人清冊、前置協商不成立通知書、財
    團法人金融聯合徵信中心當事人綜合信用報告─債務清理條
    例前置協商專用債權人清冊（見本院卷第13至16頁、第19頁
    ）等為證，堪信真實。
  (二)依聲請人所提出97年7 至11月薪資袋影本（見本院卷第23至
    24頁），其9 至11月薪資所得分別為21,280元、22,240元、
    21,840元、22,000元、20,960元，是以，聲請人目前平均每
    月收入應為21,664元（計算式：【21,280元＋22,240元＋21
    ,840 元 ＋22,000元＋20,960元】÷5 ＝21,664元）。而就
    聲請人本人之必要生活支出部份，因消債條例之立法目的，
    係為使不幸陷入經濟困境之人得以清理債務、重建生活，並
    在清理過程中能保有符合人性尊嚴之最低基本生活，而非維
    持債務人過去慣常之寬裕生活，是並非由聲請人任意主張其
    基本生活費用之數額，否則將造成揮霍無度以致清償能力降
    低，反而易使更生程序無從進行，因此本院認應以內政部所
    公告之98年度高雄市低收入戶最低生活費用每人每月為11,3
    09元為標準，計算聲請人本人之必要生活支出始為合理。另
    聲請人主張其每月尚須支出長子韋華軍之扶養費用5,000 元
    ，並提出戶籍謄本、韋華軍95、96年財政部高雄市國稅局綜
    合所得及財產歸屬資料清單為憑（見本院卷第8 頁、第89至
    91頁），惟依上開說明，韋華軍每月生活費用亦應以10,309
    元計算，而韋華軍之扶養義務人含聲請人在內共有2 人，是
    聲請人每月需支出之扶養費應在5,155 元（計算式：10,309
    元÷2 ＝5,155 元）之範圍內為合理，故聲請人主張每月需
    支出韋華軍扶養費用為5,000 元，應認可採。是以，依聲請
    人目前每月所得約為21,664元計算，扣除其個人每月必要費
    用及扶養費用後，可供支配之餘額為5,355 元（計算式：21
    ,664 元 －11,309元－5,000 元＝5,355 元）。惟經本院依
    職權詢問中信商銀向聲請人提出之前置協商方案內容，據該
    行回覆係第一階段前5 年0 利率，每月清償5,000 元，嗣後
    再評估後續還款方式之兩階段還款方案，有本院電話紀錄1
    紙可憑（見本院卷第136 頁）。從而，依聲請人目前每月可
    供支配之餘額為5,355 元，顯足以負擔中信商銀所提出目前
    每月清償5,000 元之協商方案，於此自不得認其已有不能償
    債務或有不能清償之虞之情事。
四、綜上所述，聲請人既有固定收入，且其收入扣除其必要生活
    費用及扶養費支出後，並無不能清償債務或不能清償之虞之
    情事，其聲請既不符合消債條例第3 條所定要件，且此要件
    欠缺又屬無從補正，依上揭條文意旨，自應駁回其清算之聲
    請，爰裁定如主文。
五、依消費者債務清理條例第8 條、第15條，民事訴訟法第78條
    ，裁定如主文。
中    華    民    國    98    年    3     月    18    日
                  民事第五庭  法  官  李育信
上為正本係照原本作成。
如不服本裁定，應於裁定送達後10日內，以書狀向本院提出抗告
，並繳納抗告費新臺幣1 千元。
中    華    民    國    98    年    3     月    18    日
                              書記官  林玉珊


司法院資訊處製作；財團法人民間司法改革基金會備份。
